臺灣雲林地方法院民事判決
109年度訴字第707號
原      告  京城商業銀行股份有限公司

法定代理人  戴誠志  
訴訟代理人  蔡宜璋  
被      告  林娟朱  
訴訟代理人  林秋宏  
被代位人    林達毅即黃金權之遺產管理人

上列當事人間請求塗銷抵押權設定登記事件，本院於民國110年
1月26日言詞辯論終結，判決如下：
    主  文
被告應將黃金權所遺坐落雲林縣○○鄉○○段○○○地號、面積一九八○
平方公尺土地，及其上同段三建號一層加強磚造總面積一二六點
六八平方公尺建物，於民國八十九年以台資地字第○六七一五○號
收件，同年九月五日設定登記、擔保債權總金額新台幣壹佰柒拾
萬元之抵押權，辦理塗銷登記。
訴訟費用由被告負擔。
    事實及理由
一、原告主張:
㈠、債務人黃金權（民國96年間死亡）尚欠原告新台幣（下同）1
    ,294,902元之本金及自100年2 月24日起算之利息、違約金
    、訴訟費用暨前已分配但未受償利息277,651元、違約金308
    ,800元等（下稱系爭債權）未還，原告已取得本院核發之99
    年度司執字第1570號債權憑證。惟因債務人黃金權所遺坐落
    雲林縣○○鄉○○段000地號土地，及其上同段3建號一層加強磚
    造總面積126.68平方公尺建物（下合稱系爭房地），業於89
    年9月5日設定擔保債權總金額170萬元之第三順位抵押權（
    下稱系爭抵押權）予被告，顯已危害原告系爭債權求償度多
    寡之權利。　　
㈡、按請求權，因15年間不行使而消滅，民法第125條前段定有明
    文。原告對於被告與債務人黃金權間系爭抵押權所擔保之借
    款債權存在不爭執，然縱有債權債務存在，渠等間約定最後
    清償日為89年11月28日，被告應證明系爭抵押權所擔保之債
    權之請求權有何中斷、不完成或重新起算之情形，若無法舉
    證，則其請求權消滅時效應於104年11月27日即已完成。次
    按以抵押權擔保之債權，其請求權已因時效而消滅，如抵押
    權人於消滅時效完成後，5年間不實行抵押權者，其抵押權
    消滅，民法第880條定有明文。被告若未主張並證明曾於此
    後5年間（即於109年11月27日以前）實行其抵押權，則系爭
    抵押權自已歸於消滅。系爭抵押權既已消滅，則其抵押權登
    記形式存在，有礙於系爭房地所有權之圓滿狀態，已對林達
    毅即黃金權之遺產管理人（下或稱林達毅）所有權行使造成
    妨害，林達毅自得本於民法第767條第1項中段規定，請求被
    告將系爭抵押權登記予以塗銷，惟林達毅迄未請求被告回復
    原狀，顯然有怠於行使權利，是原告本得主張行使代位權，
    請求被告應將系爭房地之抵押權設定予以塗銷。
㈢、既然被告沒有取得對債務人黃金權之執行名義，表示消滅時
    效並沒有中斷；被告也承認沒有行使抵押權，所以原告認為
    依法律規定，債權請求權及抵押權都已消滅，系爭抵押權設
    定應予塗銷。綜上所述，爰依民法第242條、第767條第1項
    中段之規定，行使代位權請求被告將系爭抵押權設定登記予
    以塗銷。並聲明:如主文所述。
二、被告抗辯:被告已聲請拍賣抵押物，並取得本院核發之91年
    度拍字第303號裁定准予拍賣系爭房地，該裁定於91年6月20
    日確定。惟系爭抵押權之土地以目前的市價大約僅值70萬元
    左右，會造成拍賣無實益。且系爭抵押權是第三順位，如聲
    請執行，也要代墊執行費用，卻收不回來。另外被告有聲請
    支付命令，但因債務人黃金權已死亡，且債務人黃金權之繼
    承人沒有去辦理繼承，所以沒有取得合法有效之支付命令，
    也無剩餘財產，所以就沒有去聲請強制執行。但被告既然已
    經有聲請拍賣抵押物裁定，就表示被告已經有行使債權，而
    不是要提出強制執行才算是債權之行使，所以本件沒有原告
    所主張請求權時效消滅的問題。並聲明:原告之訴駁回。訴
    訟費用由原告負擔。　
三、兩造不爭執事項:
㈠、原告係黃金權的債權人，原告對黃金權有系爭債權。
㈡、被告是黃金權所遺系爭房地之第三順位抵押權人。
㈢、被告曾經向本院聲請91年度拍字第303號准予拍賣抵押物裁
　　定。
四、本院之判斷:
㈠、原告主張債務人黃金權業於96年間死亡，林達毅為其遺產管
    理人，其生前尚欠原告系爭債權未還，原告業已取得本院核
    發之99年度司執字第1570號債權憑證。惟因債務人黃金權所
    有系爭房地業於89年9月5日設定系爭抵押權予被告，且渠等
    間約定系爭抵押權所擔保之債權最後期限為89年11月28日等
    情，為被告所不爭執，並有原告提出之系爭房地之土地、建
    物登記第一類謄本、本院99年度司執字第1570號債權憑證暨
    繼續執行記錄表、本院民事執行處強制執行金額計算書分配
    表及債務人黃金權89年8月28日借據等影本在卷可參（本院
    卷第15至27頁），並有黃金權之個人除戶資料查詢結果、附
    本院108年度訴字第695號確認抵押權不存在等事件卷宗之本
    院98年度財管字第12號民事裁定暨確定證明書可證，足信無
    誤。
㈡、又被告辯稱其已取得本院核發之91年度拍字第303號裁定准予
    拍賣系爭房地，該裁定於91年6月20日確定。且有聲請支付
    命令，但因債務人黃金權已死亡，且債務人黃金權之繼承人
    沒有去辦理繼承，所以沒有取得合法有效之支付命令，也無
    剩餘財產，所以就沒有去聲請強制執行等情，亦據其提出本
    院91年度拍字第303號民事裁定暨裁定確定證明書影本為證
    （本院卷第43至45頁），雖足信屬實。
㈢、惟按請求權，因十五年間不行使而消滅。消滅時效，自請求
    權可行使時起算。以抵押權擔保之債權，其請求權已因時效
    而消滅，如抵押權人，於消滅時效完成後，五年間不實行其
    抵押權者，其抵押權消滅，民法第125條本文、第128條前段
    及第880條分別定有明文。且於時效開始進行後，我國民法
    並無可停止時效進行之相關規定。而民法第129條規定所列
    舉之消滅時效中斷事由，僅有請求、承認、起訴及與起訴有
    同一效力之依督促程序聲請發支付命令、聲請調解或提付仲
    裁、申報和解債權或破產債權、告知訴訟、開始執行行為或
    聲請強制執行等事項。又民法第130條規定時效因請求而中
    斷者，若於請求後六個月內不起訴，視為不中斷。此之所謂
    起訴，對於已取得執行名義之債務，係指依同法第129條第2
    項第5款規定，與起訴有同一效力之開始強制執行或聲請強
    制執行而言。且時效因請求而中斷者，若於請求後六個月內
    不起訴，視為不中斷。而支付命令之聲請，若因不合法而受
    駁回之裁判者，即不能與起訴同視。是被告雖已取得本院核
    發之上開准予拍賣系爭房地之確定裁定，然既未於該裁定確
    定後6個月內，聲請對系爭房地為拍賣之強制執行程序，且
    未取得合法之支付命令，依上意旨，系爭抵押權所擔保之債
    權，其請求權之時效不中斷，被告辯稱其既已有聲請拍賣抵
    押物裁定，即表示其已有行使債權，而不是要提出強制執行
    才算是債權之行使云云，核與前開規定不符，核無足採。
㈣、且系爭抵押權所擔保之債權存續期間至89年11月28日既已屆
    期，被告自該期日翌（29）日起即已可行使請求權，則系爭
    抵押債權之請求權消滅時效，自89年11月29日請求權可行使
    時起算，至104年11月28日即已屆滿15年，該債權請求權之
    消滅時效即已完成，故原告主張系爭抵押權於109年11月28
    日即因五年之除斥期間屆滿而消滅，亦足採信。
㈤、末按所有人對於妨害其所有權者，得請求除去之。債務人怠
    於行使其權利時，債權人因保全債權，得以自己之名義，行
    使其權利，民法第767條第1項中段、第242條亦分別有明文
    規定。系爭抵押權既因除斥期間屆滿而消滅，然該抵押權仍
    登記在系爭房地之登記簿上，依土地法第43條登記有絕對效
    力之規定意旨，自有妨害所有權人對於系爭房地之所有權。
    從而，原告為保全其系爭債權之滿足，依民法第242 條及第
    767條第1項規定，代位債務人黃金權之遺產管理人林達毅行
    使權利，請求被告塗銷系爭抵押權設定登記，於法有據，應
    予應准許。
五、訴訟費用負擔之依據:民事訴訟法第78條。
中    華    民    國   110    年    2     月    23    日
                  民事第一庭    法  官  黃一馨

以上正本係照原本作成
如對本判決上訴，須於判決送達後廿日內向本院提出上訴狀。如
委任律師提起上訴者，應一併繳納上訴審裁判費。
中　　華　　民　　國　　110 　年　　2 　　月　　23　　日
                                書記官　鄭夙惠